臺灣士林地方法院民事判決　　　　　　　 93年度訴字第515號
原　　　告　臺北市市場管理處
法定代理人　辛○○
訴訟代理人　王惠光律師
複　代理人　巳○○
被　　　告　未○○　原住臺北市.
上列當事人間返還不當得利事件，本院於民國94年11月17日言詞
辯論終結，判決如下：
    主  文
被告應給付原告新臺幣壹拾萬玖仟柒佰貳拾捌元，及自民國九
十三年九月二十八日起，至清償日止，按週年利率百分之五計算
之利息。其給付方式應自本件判決確定之次月一日起，於每月一
日以前，給付原告新臺幣壹萬元至全部清償完畢為止，如有一期
遲誤履行，視為全部到期。
原告其餘之訴駁回。
訴訟費用由被告負擔五分之三，餘由原告負擔。
本判決第一項得假執行。
原告其餘假執行之聲請駁回。
    事實及理由
一、本件被告未○○經合法通知，未於言詞辯論期日到場，核無
    民事訴訟法第386 條所列各款情形，爰依原告之聲請，由其
    一造辯論而為判決；至被告壬○○、乙○○、申○○○、戊
    ○○○、午○○、子○○、丙○○、癸○○、丁○○、甲○
    ○、己○○、卯○○、辰○○、寅○○、丑○○、庚○○等
    部分，本院已另行審結，附此敘明。
二、本件原告主張：坐落臺北市○○區○○段4 小段585 地號土
    地（下稱系爭土地）為臺北市公有士林市場之基地，原告為
    管理機關，竟遭被告未○○自民國85年3 月起至93年3 月底
    為止，在如附圖編號13號所示之位置無權占有，自行搭蓋違
    章建築作住家使用。經原告提起拆屋還地訴訟，訴請被告拆
    除違章建築與返還系爭土地，並由本院91年度訴字第392 號
    判決被告敗訴確定。原告聲請強制執行，並經本院民事執行
    處以92年度執字第4856號受理在案。惟被告無權占有系爭土
    地，侵害原告所有權，並受有相當於租金之利益，使原告受
    有損害，爰依侵權行為損害賠償請求權及不當得利返還請求
    權，訴請被告應按其占有之面積，依系爭土地申報地價年息
    5 ％，賠償原告所受損害，或給付相當於租金之不當得利共
    計232,878 元等語。並聲明：(一)被告應給付原告新臺幣（下
    同）232,878 元，及自起訴狀繕本送達翌日起，至清償日止
    ，按週年利率5 ％計算之利息。(二)願供擔保，請准宣告假執
    行。
三、被告未○○未於言詞辯論期日到場，據其以前在準備期日到
    場之陳述，亦未提出答辯之聲明，僅辯稱：系爭土地由伊與
    訴外人張玉青共同居住之房屋是伊所有，但現在沒有錢，伊
    為低收入戶等語。
四、本件原告主張系爭土地為其所有，被告自85年3 月1 日至93
    年3 月31日為止之期間內，在如附圖編號13號所示之位置，
    因搭蓋違章建築之房屋，無權占有系爭土地等情，業據提出
    土地登記謄本1 份為證，且本院前於91年度訴字第392 號拆
    屋還地事件（下稱拆屋還地事件）中，也在91年5 月23日會
    同臺北市士林地政事務所測量人員至現場勘驗被告占有土地
    情形屬實，復囑託測量人員測量占有系爭土地之地上物面積
    明確，有本院勘驗筆錄及臺北市士林地政事務所測繪之土地
    複丈成果圖存於上開拆屋還地事件卷宗可稽（見該事件卷(一)
    第124-125 頁），又被告占用在系爭土地上如附圖編號13所
    示，門牌號碼為臺北市○○路臨99號之房屋（下稱臨99號房
    屋），直到上開拆屋還地事件判決後，原告持以向本院民事
    執行處聲請強制執行，直至93年4 月間方拆除完畢等情，有
    執行筆錄及現場拆除照片附於本院92年度執字第4856號民事
    執行卷宗內供參，而前述拆屋還地事件及民事執行事件之卷
    宗，也均經本院依職權調閱查核無誤，被告未於言詞辯論期
    日到場辯論，前於準備期日到場亦未爭執以供本院斟酌，自
    堪信為真實。
五、按無權占有他人土地，可能獲得相當於租金之利益，為社會
    通常之觀念。本件被告既在如附圖編號13號所示位置上無權
    占有系爭土地而搭建未辦裡保存登記之違章建物，則其占有
    土地受有利益，無法律上原因，並致原告不能為平常使用而
    受有相當於租金之損害，故原告請求被告應返還占有期間相
    當於租金之不當得利，即屬有據。至關於相當於租金之利益
    的計算標準，應參酌土地法第105 條、第97條第1 項之規定
    ，予以計算較為客觀公允（最高法院81年度臺上字第339 號
    判決參照）。又城市地方房屋之租金，以不超過土地及其建
    築物申報總價額年息百分之10為限，土地法第97條第1 項定
    有明文，此項規定於租用基地建築房屋準用之，同法第105
    條亦有明文。經查：系爭土地位於臺北市士林區，屬於城市
    地方，自有土地法前開規定適用。其次，土地法第97條第1
    項規定所謂之土地價額，依同法施行法第25條之規定，係指
    法定地價而言，而土地法第148 條規定土地所有權人依土地
    法所申報之地價為法定地價，故土地法第97條所謂之土地申
    報地價額，即指該土地之申報地價。另依平均地權條例施行
    細則第21條規定，公有土地及依平均地權條例第16條收買之
    土地，以各該宗土地之公告地價為申報地價，免予申報。至
    所謂年息百分之10為限，乃指基地租金之最高限額而言，並
    非一律依照申報價額年息百分之10計算之，尚須斟酌基地位
    置、工商繁榮程度、使用人利用基地之經濟價值、所受利益
    及社會情感等情事而為決定。查原告雖主張相當於租金之利
    益，應比照臺北市市有土地出租租金標準，即土地申報地價
    年息5 ％計算，並提出臺北市政府82年7 月19日82府財五字
    第82051500號函供參，但此為臺北市政府就一般公有土地出
    租之租金標準，而系爭土地坐落臺北市士林區，原為臺北市
    士林市場之基地，乃兩造不爭之事實，被告在系爭土地上占
    有期間僅作如住家使用，業據本院前於拆屋還地事件至現場
    勘驗明確，本院斟酌系爭土地位置與使用人利用土地之情形
    ，認為相當於租金之利益，應以系爭土地申報地價年息3 ％
    計算為適當。查原告管理之系爭土地其公告地價即申報地價
    每平方公尺在86年6 月以前為67,596元，86年7 月至89年6
    月之間為71,998元，89年7 月以後為50,920元，有臺北市公
    告土地現值及公告地價查詢資料在卷可憑。依被告占有之面
    積，以系爭土地申報地價年息3 ％為計算標準，被告在無權
    占有原告管理之土地期間所受相當於租金之不當得利金額，
    共計139,728元（計算式如附表所示）。
六、綜上所述，原告對被告，依不當得利法律關係，請求其應給
    付139,728 元之不當得利，及自起訴狀繕本送達被告翌日，
    即93年9 月28日起，至清償日止，按週年利率5%計算之利息
    ，為有理由，應予准許，超過部分，則無理由，應予駁回。
    又原告對被告在單一聲明下，為同一目的主張不當得利及侵
    權行為法律關係，請求本院依其單一之聲明而為裁判，此訴
    之選擇合併，就上開依不當得利法律關係而准許部分，既可
    為原告勝訴判決，即無庸審酌侵權行為之請求是否有理由。
    至於原告對被告，依不當得利法律關係而駁回之上開部分，
    雖合併有侵權行為損害賠償請求權，但前述不當得利駁回之
    原因，是由於原告主張相當於租金之利益的計算不適當之故
    ，此縱以侵權行為請求權基礎予以請求，在計算原告因侵權
    行為所受損害之數額高低認定上，亦未有不同，原告另依侵
    權行為損害賠償請求權主張損害金額過高部分，仍同應駁回
    。
七、按判決所命之給付，斟酌被告之境況，兼顧原告之利益，法
    院得於判決內命分期給付，民事訴訟法第396 條第1 項定有
    明文。經查，本件被告應給付之前述金額，達十餘萬元，且
    尚有利息之負擔，然依被告所陳之經濟境況並非優渥，所命
    給付金額負擔尚非輕微，原告則為公有市場管理機關，縱命
    上列被告分期給付，經濟上利益也無重大侵害，況原告前就
    系爭土地上同樣無權占有之其他房屋住戶或攤位使用人，亦
    曾開立補償金收據，容許其他占有人按月清償，此有訴外人
    寅○○、己○○、卯○○、辰○○等人所提90年6 、7 、9
    、11、12月與91年1 、3 、6 、7 、8 月等月份無權占有之
    使用補償金收據在卷可考（見本院卷(一)136-137 頁），本院
    斟酌上情，爰就被告所應給付部分，命自本件判決確定之次
    月一日起，按月給付原告10,000元至全部清償完畢為止之方
    式，分期給付，以資兼顧。
八、按所命給付之金額或價額未逾新臺幣五十萬元之判決，法院
    應依職權宣告假執行，民事訴訟法第389 條第1 項第5款 定
    有明文，於此情形，原告假執行之聲請，僅係促使法院注意
    而已，本院仍應依職權宣告假執行。查本件判決所命被告應
    給付之金額，未逾五十萬元，本院自應依職權宣告假執行。
    至於原告敗訴部分所為假執行之聲請，因訴已駁回而失所附
    麗，併應駁回。
據上論結，原告之訴為一部有理由，一部無理由，依民事訴訟法
第385 條第1 項前段、第79條但書、第396 條第1 項、第389 條
第1 項第5 款，判決如主文。
中　　華　　民　　國　　94　　年　　11　　月　　30　　日
                  民事第二庭  審判長法  官  陳介源
                                    法  官  王怡雯
                                    法  官  梁哲瑋
以上正本證明與原本無異。
如對本判決上訴，應於判決送達後20日內向本院提出上訴狀。
中　　華　　民　　國　　94　　年　　12　　月　　6 　　日
                                    書記官  林豐圃
附表：
┌────┬───────┬───────────────┐
│被告無權│無權占有期間  │被告應返還之不當得利金額（新臺│
│占有面積│              │                              │
├────┼───────┼───────────────┤
│9.37平方│85年3 月1日至 │1.85.3.1-86.6.30期間（共1 年又│
│公尺    │93年3月31日   │  4 月），申報地價67,596元×  │
│        │              │  3 ％×9.37×（1 又4/12）    │
│        │              │  =25,335                     │
│        │              │2.86.7.1-89.6.30期間（共3 年）│
│        │              │  ，申報地價71,998元×3 ％×  │
│        │              │  9.37×3＝60,716             │
│        │              │3.89.7.1-93.3.31期間（共3 年又│
│        │              │   9月），申報地價50,920元×3 │
│        │              │  ％×9.37×（3 又9/12）＝    │
│        │              │  53,677                      │
│        │              │4.合計：139,728               │
└────┴───────┴───────────────┘
